【裁判字號】    96,易,1653
【裁判日期】    970311
【裁判案由】    詐欺
【裁判全文】
臺灣彰化地方法院刑事判決              96年度易字第1653號
公  訴  人  臺灣彰化地方法院檢察署檢察官
被      告  胡芳
上列被告因詐欺案件，經檢察官提起公訴（96年度偵字第9730號
），本院判決如下：
    主  文
胡芳  幫助意圖為自己不法之所有，以詐術使人將本人之物交付
，處有期徒刑捌月；減為有期徒刑肆月，如易科罰金，以新臺幣
壹仟元折算壹日。
    事  實
一、胡芳  明知個人之帳戶關係自身信用，具有一身專屬性質，
    而在金融機構開立帳戶並無特殊條件限制，一般人均係使用
    自己之帳戶，使用他人之帳戶常與財產犯罪密切相關，而可
    預見收取帳戶之目的係欲隱匿真實身分，以供他人進行詐欺
    犯罪所用，竟仍基於幫助詐欺取財之不確定故意，於民國96
    年1 月24日下午3 時許，在不詳地點，將其於臺灣郵政股份
    有限公司所申設之彰化永靖郵局帳戶（局號：000000-0、帳
    號：000000-0）之存摺、印章、金融卡（含密碼）等物，交
    付予真實姓名、年籍不詳自稱「陳志祥」之年約30歲成年男
    子。嗣於96年1 月26日中午某時，「陳志祥」或與其共同為
    詐欺行為之姓名、年籍不詳成年共犯（無證據可證明係兒童
    或少年）撥打電話與甲○○，佯稱甲○○之帳戶因涉洗錢將
    遭凍結，須將帳戶內之存款匯至指定帳戶內方可繼續使用等
    語，致甲○○陷於錯誤，於同日下午3 時許依指示將新臺幣
    26萬元匯入乙○○上揭郵局帳戶，而以此等方式詐騙財物得
    手。
二、案經高雄市警察局楠梓分局報請臺灣高雄地方法院檢察署呈
    請臺灣高等法院檢察署檢察長核轉臺灣彰化地方法院檢察署
    檢察官偵查起訴。
    理  由
壹、證據能力
    按被告以外之人於審判外之言詞或書面陳述，除法律有規定
    者外，不得作為證據，刑事訴訟法第159 條第1 項固定有明
    文，惟被告以外之人於審判外之陳述，雖不符合同法第159
    條之1 至第159 條之4 規定，但經當事人於審判程序同意作
    為證據，法院審酌該言詞陳述或書面陳述作成時之情況，認
    為適當者，亦得為證據，當事人、代理人或辯護人於法院調
    查證據時，知有第159 條第1 項不得為證據之情形，而未於
    言詞辯論終結前聲明異議者，視為有前項之同意，此觀同法
    第159 條之5 規定即明。查本判決後開引用各該被告乙○○
    以外之人於審判外之陳述（包含書面陳述），皆屬傳聞證據
    ，惟當事人雖知上開證據資料為傳聞證據，但於本院準備程
    序及審判期日中均表示同意或無意見而不予爭執，且迄至言
    詞辯論終結前亦未再聲明異議，本院審酌上開證據資料製作
    時之情況，尚無違法不當等瑕疵，亦認為以之作為證據應屬
    適當，揆諸前開規定，爰逕依刑事訴訟法第159 條之5 規定
    ，認前揭證據資料均例外有證據能力，合先敘明。
貳、實體部分
一、訊據被告固坦承有交付上開郵局存簿等物予「陳志祥」之行
    為，惟矢口否認有何詐欺犯行，辯稱：伊將存簿交付陳志祥
    ，係因陳志祥騙稱要代為招募伊所舉辦「泰國及普吉島8 日
    遊」旅遊行程之團員，伊想給陳志祥方便，方將該郵局帳戶
    儲金簿、晶片提款卡（含密碼）、印章等物一併交予陳志祥
    云云。然查：
（一）上開帳戶遭他人用為詐欺犯罪工具之事實，業據被害人甲
      ○○於警詢、檢察事務官詢問時就遭詐騙之過程及匯款經
      過指述綦詳（見警卷第5 頁、雄檢偵卷第5 頁），並有被
      告郵政存簿儲金人紀要、儲戶申請變更帳戶事項申請書（
      見警卷第11頁以下）、客戶歷史交易清單（見本院卷）、
      臺灣中小企業銀行匯款申請書（見警卷第16頁）各1 份附
      卷可稽，此部分之事實堪予認定。
（二）被告雖迭稱該帳戶係交付予「陳志祥」為招攬團員收取訂
      金之用云云。惟被告於本院審理時自承其於96年1 月24日
      當日至郵局辦理重設密碼、建立磁條、無摺存款等手續，
      依客戶歷史交易清單所示，經辦局皆為永靖郵局（008151
      ），堪信被告此部分供陳屬實；然依其所述與陳志祥之合
      作模式，係由陳志祥招攬團員、收訂金、收護照，若團員
      無護照，則由陳志祥收取團員身分證後，一併交給被告轉
      交旅行社辦理，陳志祥無需支出任何費用（見本院97年2
      月26日審判筆錄第8 頁），果係如此，則被告僅需將帳號
      告知陳志祥，由陳志祥將收取款項匯入帳戶即可，實無須
      大費周章至郵局辦理建立磁條，並以無摺存款測試帳戶後
      ，始交付儲金簿、提款卡、密碼、印章等物予陳志祥，是
      其此部分辯解，已與常情有違。再者，被告雖迭稱伊係於
      96年1 月24日下午3 時許，在臺中市○○路上某處，將其
      上揭郵局帳戶存摺等物交付於持用0000-000000 號行動電
      話之陳志祥，惟依該門號之通聯調閱查詢單所示，該日該
      門號使用之基地台位置皆在嘉義市○○路○ 段（見警卷第
      15頁），該門號持機人殊無可能於被告所言之時間在臺中
      市收受被告交付之存摺，顯見被告此部分辯解，亦係臨訟
      杜撰。況被告雖稱與陳志祥係合作辦理旅行團之關係，惟
      被告亦自承其皆係辦理國內旅遊，並無導遊證件，且該次
      東南亞旅行團尚未招攬到任何團員（見雄檢偵卷第7 頁、
      本院97年2 月26日審判筆錄第7 、8 頁），前後所辯互有
      扞格，益徵其辯稱交付帳戶係為收取訂金乙節，純屬子虛
      。
（三）金融交易常以存摺、提款卡、密碼、印鑑章等為認證依據
      ，而存款帳戶、存摺及金融卡等，係供個人從事社會經濟
      活動流通資金之用，具有專屬性，且關涉個人財產權益及
      信用，倘有不明金錢來源，甚而攸關個人法律責任，難認
      有流通使用之可能，縱有特殊情況需交付他人使用，亦必
      深入了解用途及合理性後，再行提供使用，方符常情。被
      告僅因電話聯絡，即將上開帳戶存簿、提款卡等物交付予
      96年1 月24日初次見面之「陳志祥」，顯與常情相違。況
      近來類如刮刮樂、退稅、中獎、代工及盜刷信用卡轉帳等
      詐騙案件層出不窮，詐騙集團多利用他人之人頭帳戶為匯
      款出入帳戶，不僅廣為媒體所披載，亦經政府各機關一再
      宣導提醒注意，並在金融機構內或所設自動提款機置有警
      示標語或轉帳警示畫面，再衡諸現今社會資訊流通之普及
      程度，顯見倘有陌生人不以自己名義申請開立帳戶，反向
      不特定人收取金融機構帳戶使用，帳戶所有人必當懷疑其
      收取帳戶之目的即在於遂行詐取財物等不法犯行。況被告
      於警詢及審理時亦自承：伊知悉所交付之帳戶可能遭用作
      不法詐騙犯罪之工具等語（見警卷第2 頁、97年2 月26日
      審判筆錄第7 頁），益顯見被告可預見向其收取上開帳戶
      之人將該帳戶用以實施詐欺犯行，且該人利用上開帳戶詐
      取財物，並未違背被告本意，是被告主觀上應具有幫助他
      人詐取財物之不確定故意甚明。
（四）綜上，本件事證明確，被告犯行洵堪認定，應予依法論科
      。
二、查本件上開姓名、年籍不詳之成年人「陳志祥」及與其共犯
    詐欺犯行之成年人，共同基於為自己不法所有之犯意，以詐
    術使被害人陷於錯誤，而交付財物，核「陳志祥」及其他姓
    名、年籍不詳之成年人所為，均係犯刑法第339 條第1 項詐
    欺取財罪。又按刑法上之幫助犯，係指以幫助之意思，對於
    正犯資以助力，而未參與實施犯罪之行為者而言（最高法院
    49年臺上字第77號判例參照），本件被告提供上開帳戶之存
    摺、印章、提款卡（含密碼）等物予「陳志祥」，供「陳志
    祥」及共犯等人為前揭詐欺取財之工具，顯係基於幫助他人
    詐欺取財之犯意為之，且其提供帳戶予他人之行為係屬刑法
    詐欺取財罪構成要件以外之行為，其既以幫助他人犯罪之意
    思而參與犯罪構成要件以外之行為，且在無證據證明被告係
    以正犯而非以幫助犯之犯意參與犯罪之情形下，依上開說明
    ，應認其所為係幫助犯而非正犯行為。
三、核被告所為，係犯刑法第30條第1 項、第339 條第1 項幫助
    詐欺取財罪。被告係幫助他人詐欺取財，屬幫助犯，爰依刑
    法第30條第2 項規定，減輕其刑。爰審酌被告素行尚佳，惟
    其任意提供自己所開立之帳戶予不法份子使用，且其提供帳
    戶之行為非惟幫助詐騙者遂行詐財目的，同時減少詐欺者遭
    查獲之風險，愈使其肆無忌憚，加深犯罪之猖獗，致使社會
    經濟遭受重大危害，且未能坦承犯行，難見悔意，又未與被
    害人和解賠償損害，及其犯罪動機、智識程度等一切情狀，
    量處如主文所示之刑，以資懲儆。又按犯罪在96年4 月24日
    以前者，所宣告之有期徒刑、拘役或罰金，除中華民國九十
    六年罪犯減刑條例另有規定外，減其刑期或金額二分之一；
    犯最重本刑為5 年以下有期徒刑以下之刑之罪，依本條例規
    定減為6 月以下有期徒刑、拘役者，應於為減刑裁判時，併
    諭知易科罰金折算之標準，同條例第2 條第1 項第3 款、第
    9 條定有明文。本件被告所幫助之正犯犯罪時間在96年4 月
    24日以前，被告犯行復無該條例所列不得減刑之例外情形，
    應依上開規定減其宣告刑2 分之1 ，即減處為有期徒刑4 月
    ，並諭知易科罰金之折算標準。
據上論斷，應依刑事訴訟法第299 條第1 項前段，刑法第30條第
1 項、第2 項、第339 條第1 項、第41條第1 項前段，刑法施行
法第1 條之1 第1 項、第2 項前段，中華民國九十六年罪犯減刑
條例第2 條第1 項第3 款、第7 條、第9 條，判決如主文。
本案經檢察官余建國到庭執行職務。
中    華    民    國    97    年    3     月    11    日
                  刑事第五庭      審判長法官  余仕明
                                  法      官  簡婉倫
                                  法      官  楊舒嵐
以上正本證明與原本無異。
如不服本判決，應於判決送達後10日內，向本院提出上訴書狀，
上訴書狀應「敘述具體上訴理由」，並按他造當事人之人數附繕
本。「切勿逕送上級法院」。
告訴人或被害人對於判決如有不服具備理由請求檢察官上訴者，
其上訴期間之計算係以檢察官收受判決正本之日期為準。
中    華    民    國    97    年    3     月    11    日
                                  書  記  官  張木松
附錄論罪科刑法條：
中華民國刑法第339條
（普通詐欺罪）
意圖為自己或第三人不法之所有，以詐術使人將本人或第三人之
物交付者，處5年以下有期徒刑、拘役或科或併科1千元以下罰金
。
以前項方法得財產上不法之利益或使第三人得之者，亦同。
前二項之未遂犯罰之。


司法院資訊處製作；財團法人民間司法改革基金會備份。
